ACORDAO-COMPLETO-2545042

ACÓRDÃO 4787/2022 ATA 29/2022 - PRIMEIRA CÂMARA

VISTOS, relatados e discutidos estes autos de processo de tomada de contas especial instaurada pelo Fundo Nacional de Desenvolvimento da Educação em face da omissão na prestação de contas quanto aos recursos repassados por força do Programa Nacional de Apoio ao Transporte do Escolar, exercício de 2016 (Pnate/2016) ,
ACORDAM os Ministros do Tribunal de Contas da União, reunidos em sessão da Primeira Câmara, ante as razões expostas pelo relator, em:
9.1. com fundamento nos arts. 1º, inciso I, e 16, inciso III, alíneas "b" e "c", da Lei 8.443/1992 c/c os arts. 19 e 23, inciso III, da mesma lei, e com os arts. 1º, inciso I, 209, inciso III, 210 e 214, inciso III, do RITCU, julgar irregulares as contas do sr. Edvaldo Nascimento dos Santos, condenando-o ao pagamento da quantia abaixo discriminada, com a fixação do prazo de 15 (quinze) dias, a contar da notificação, para comprovar, perante o Tribunal (art. 214, inciso III, alínea "a", do RITCU) , o recolhimento da dívida aos cofres do Fundo Nacional de Desenvolvimento da Educação, atualizada monetariamente e acrescida dos juros de mora calculados a partir da data indicada até a do efetivo recolhimento, na forma prevista na legislação em vigor:
	Data de ocorrência
	Valor histórico (R$) 

	31/5/2016
	17.100,35

9.2. aplicar ao sr. Edvaldo Nascimento dos Santos multa no valor de R$ 3.000,00 (três mil reais) , nos termos do art. 57 da Lei 8.443/1992 c/c art. 267 do RITCU, fixando-lhe o prazo de quinze dias, a contar da notificação, para comprovar, perante o Tribunal (art. 214, inciso III, alínea "a", do RITCU) , o recolhimento da dívida aos cofres do Tesouro Nacional, atualizada monetariamente desde a data do presente acórdão até a data do efetivo recolhimento, se for paga após o vencimento, na forma da legislação em vigor;
9.3. autorizar, nos termos do art. 28, inciso II, da Lei 8.443/1992, a cobrança judicial das dívidas, caso não seja atendida a notificação;
9.4. autorizar, caso solicitado, o pagamento das dívidas em até 36 (trinta e seis) parcelas mensais e consecutivas, nos termos do art. 26 da Lei 8.443/1992 c/c o art. 217 do RITCU, fixando o prazo de 15 (quinze) dias, a contar do recebimento da notificação, para comprovação perante o Tribunal do recolhimento da primeira parcela, e de 30 (trinta) dias, a contar da parcela anterior, para comprovação do recolhimento das demais parcelas, devendo incidir sobre cada valor mensal, atualizado monetariamente, os juros de mora devidos, na forma prevista na legislação em vigor;
	9.5. alertar o responsável de que a inadimplência de qualquer parcela acarretará o vencimento antecipado do saldo devedor;
9.6. dar ciência da presente deliberação ao Procurador-Chefe da Procuradoria da República no Estado do Maranhão, nos termos do § 3º do art. 16 da Lei 8.443/1992 c/c o § 7º do art. 209 do RITCU; e
9.7. dar ciência do presente acórdão ao responsável, ao FNDE e à Prefeitura Municipal de Vargem Grande/MA.

Tomada de contas especial instaurada em razão de omissão no dever de prestar contas dos recursos repassados por força do Programa Nacional de Apoio ao Transporte do Escolar, exercício de 2016.

Primeira Câmara

3. Interessados/Responsáveis:
3.1. Interessado: Fundo Nacional de Desenvolvimento da Educação (00.378.257/0001-81)
3.2. Responsável: Edvaldo Nascimento dos Santos (XXX.875.353-XX)

13.1. Ministros presentes: Walton Alencar Rodrigues (Presidente) e Benjamin Zymler (Relator).
13.2. Ministro-Substituto convocado: Marcos Bemquerer Costa.
13.3. Ministros-Substitutos presentes: Augusto Sherman Cavalcanti e Weder de Oliveira.

ACORDAO-COMPLETO-2579869

Acórdão 2899/2023 - Primeira Câmara

BENJAMIN ZYMLER

Adoto como relatório, com alguns ajustes de forma, a instrução elaborada no âmbito da Secretaria de Controle Externo de Tomada de Contas Especial (SecexTCE) , inserta à peça 77:
"INTRODUÇÃO
Cuidam os autos de tomada de contas especial instaurada pelo Fundo Nacional de Desenvolvimento da Educação (FNDE) em desfavor de Edvaldo Nascimento dos Santos (gestão 2013/2016) , em razão de omissão no dever de prestar contas dos recursos recebidos por força do Programa Nacional de Apoio ao Transporte do Escolar (Pnate) , no exercício de 2016, cujo prazo final para a apresentação da prestação de contas expirou em 21/8/2017 (peça 16, p. 1) .
HISTÓRICO
Em 7/3/2018, com fundamento na IN/TCU 71/2012, alterada pela IN/TCU 76/2016 e DN/TCU 155/2016, o dirigente do FNDE autorizou a instauração da tomada de contas especial. O processo foi registrado no sistema e-TCE com o número 461/2018.
Os recursos repassados pelo FNDE ao município de Vargem Grande/MA, no âmbito do Pnate/2016, totalizaram R$ 273.254,95 (peça 3) .
O fundamento para a instauração da tomada de contas especial, conforme consignado na matriz de responsabilização elaborada pelo tomador de contas, foi a constatação da omissão no dever legal de prestar contas do Pnate/2016.
O responsável arrolado na fase interna foi devidamente comunicado e, diante da ausência de justificativas suficientes para elidir as irregularidades e da não devolução dos recursos, instaurou-se a tomada de contas especial.
No relatório (peça 16) , o tomador de contas concluiu que o prejuízo importaria no valor original de R$ 273.254,95, imputando-se a responsabilidade a Edvaldo Nascimento dos Santos, prefeito no período de 1/1/2013 a 31/12/2016, na condição de gestor dos recursos.
Em 26/9/2018, a Controladoria-Geral da União emitiu o relatório de auditoria (peça 17) , em concordância com o relatório do tomador de contas. O certificado de auditoria e o parecer do dirigente do órgão de controle interno concluíram pela irregularidade das presentes contas (peças 18 e 19) .
Em 19/10/2018, o ministro responsável pela área atestou haver tomado conhecimento das conclusões contidas no relatório e certificado de auditoria, bem como do parecer conclusivo do dirigente do órgão de controle interno manifestando-se pela irregularidade das contas, e determinou o encaminhamento do processo ao Tribunal de Contas da União (peça 20) .
Na instrução inicial (peça 23) , datada de 26/3/2019, analisando-se os documentos nos autos, concluiu-se pela necessidade de realização de citação de Edvaldo Nascimento dos Santos pela não comprovação da boa e regular aplicação dos recursos federais repassados, em face da omissão no dever de prestar contas, e de audiência pela não disponibilização das condições materiais mínimas e necessárias para que o seu sucessor pudesse apresentar a prestação de contas.
 Após despacho autorizativo do Ministro Relator, em 28/1/2019 (peça 26) , foram realizadas quatro tentativas de notificação do responsável, por meio de ofícios (peças 29, 30, 34 e 35) , nos endereços de peças 28 e 33, sem sucesso (peças 31, 32, 36 e 37) .
 Entretanto, o FNDE, por meio do Ofício 16.573/2019 (peça 27, p. 28) , datado de 20/5/2019, informou sobre a apresentação intempestiva de documentação a título de prestação de contas no SiGPC, em 1/3/2019, conforme recibo desse sistema (peça 49) .
 Nova instrução (peça 39) propôs a realização de diligência ao FNDE para envio de nota técnica com a análise da referida prestação de contas intempestiva, acompanhada de informações sobre a pertinência e a possibilidade de os documentos oferecidos servirem de subsídio ao exame de mérito por parte do TCU.
 Em decorrência, o FNDE apresentou nota técnica e parecer de execução física (peça 55) , acompanhados dos documentos de peças 46 a 53, concluindo pela insuficiência da documentação apresentada a título de prestação de contas intempestiva.
 Na instrução antecedente (peça 57) , considerou-se a nova irregularidade apontada pelo FNDE nos documentos técnicos citados no parágrafo anterior, e concluiu-se pela necessidade de realização de citação para a seguinte irregularidade:
Irregularidade 1: divergência parcial entre a movimentação financeira e a relação de pagamentos apresentada, no âmbito do Pnate/2016. Valor (R$ 17.100,35, 31/5/2016) debitado da conta específica, mas não declarado na relação de pagamentos; e valores (R$ 7.442,11, 11/4/2016, e R$ 17.102,01, 18/5/2016) em duplicidade na relação de pagamentos.
Evidências da irregularidade: extrato bancário (peça 8) , relação de pagamentos (peça 48, p. 7) e nota técnica (peça 50) .
Normas infringidas: Art. 37, caput, c/c o art. 70, parágrafo único, da Constituição da República Federativa do Brasil; art. 93 do Decreto-lei 200/1967; art. 66 do Decreto 93.872/1986; art. 16, caput e § 7º, inciso II, da Resolução CD/FNDE 5, de 28/5/2015.
Débitos relacionados ao responsável Edvaldo Nascimento dos Santos:
	Data de ocorrência
	Valor histórico (R$) 

	11/4/2016
	7.442,11

	18/5/2016
	14.102,01

	31/5/2016
	17.100,35

Valor atualizado do débito (sem juros) em 13/10/2020: R$ 44.969,23.Cofre credor: Fundo Nacional de Desenvolvimento da Educação.
Responsável: Edvaldo Nascimento dos Santos.
Conduta: apresentar relação de pagamentos sem correspondência com parte das despesas realizadas na movimentação financeira dos recursos repassados no âmbito do instrumento em questão.
Nexo de causalidade: a apresentação de relação de pagamentos sem correspondência integral com a movimentação financeira dos recursos federais repassados, no âmbito do instrumento em questão, impediu o estabelecimento do nexo causal entre os referidos recursos e todas as despesas apresentadas, resultando na impugnação das despesas identificadas e, consequentemente, em presunção de dano ao Erário.
Culpabilidade: não há excludentes de ilicitude, de culpabilidade e de punibilidade; é razoável supor que o responsável tinha consciência da ilicitude de sua conduta; era exigível conduta diversa da praticada, qual seja, comprovar a compatibilidade entre a integralidade das despesas realizadas e a movimentação financeira dos recursos repassados no âmbito do instrumento em questão.
Encaminhamento: citação.
 Em cumprimento ao despacho do Ministro Relator (peça 26) , foi efetuada citação do responsável:
 Edvaldo Nascimento dos Santos
	Comunicação: Ofício 57.547/2020 - Seproc (peça 61) 
Data da Expedição: 15/10/2020
Data da Ciência: 11/11/2020 (peça 64) 
Nome Recebedor: Raimundo Alves dos Santos
Observação: Ofício enviado para o endereço do responsável, conforme pesquisa na base de dados do CPF no sistema da Receita Federal, custodiada pelo TCU (peça 60) .
Fim do prazo para a defesa: 26/11/2020
	
	Comunicação: Ofício 57.548/2020 - Seproc (peça 62) 
Data da Expedição: 15/10/2020
Data da Ciência: 12/11/2020 (peça 65) 
Nome Recebedor: Rafael Miranda da Silva
Observação: Ofício enviado para o endereço do responsável, conforme pesquisa na base de dados no sistema do Renach, custodiada pelo TCU (peça 60) .
Prorrogações de prazo:
	Documento
	Nova data limite

	Termo (peça 68) 
	14/12/2020

Fim do prazo para a defesa: 14/12/2020
	
	Comunicação: Ofício 57.549/2020 - Seproc (peça 63) 
Data da Expedição: 15/10/2020
Data da Ciência: não houve (Desconhecido) (peça 66) 
Observação: Ofício enviado para o endereço do responsável, conforme pesquisa na base de dados no sistema do TSE, custodiada pelo TCU (peça 60) .
	
 Conforme Despacho de Conclusão das Comunicações Processuais (peça 74) , as providências inerentes às comunicações processuais foram concluídas. 
 Transcorrido o prazo regimental, o responsável Edvaldo Nascimento dos Santos apresentou defesa (peças 70 a 72) , que será analisada na seção Exame Técnico.
ANÁLISE DOS PRESSUPOSTOS DE PROCEDIBILIDADE DA IN/TCU 71/2012
Avaliação de Viabilidade do Exercício do Contraditório e Ampla Defesa
 Verifica-se que não houve o transcurso de mais de dez anos desde o fato gerador sem que tenha havido a notificação do responsável pela autoridade administrativa federal competente (art. 6º, inciso II, c/c art. 19 da IN/TCU 71/2012, modificada pela IN/TCU 76/2016) , uma vez que o fato gerador da irregularidade sancionada ocorreu em 22/8/2017, haja vista que o vencimento do prazo para prestação de contas se deu em 21/8/2017, e o responsável foi notificado sobre a irregularidade pela autoridade administrativa competente conforme segue:
Edvaldo Nascimento dos Santos, por meio de ofício (peça 11, p. 2) , conforme aviso de recebimento em 20/11/2017 (peça 12, p. 2) .
Valor de Constituição da TCE
 Verifica-se, ainda, que o valor atualizado do débito apurado (sem juros) , em 1/1/2017, R$ 39.827,35, embora inferior ao limite mínimo de R$ 100.000,00, na forma estabelecida nos arts. 6º, inciso I, e 19 da IN/TCU 71/2012, modificada pela IN/TCU 76/2016, quando somando aos valores de outras TCE do mesmo responsável em tramitação no TCU, supera esse limite.
OUTROS PROCESSOS/DÉBITOS NOS SISTEMAS DO TCU COM O MESMO RESPONSÁVEL
 Informa-se que foram encontrados processos no Tribunal com o mesmo responsável:
	Responsável
	Processo

	Edvaldo Nascimento dos Santos
	Processo 038.503/2018-2 [TCE, encerrado, 'TCE instaurada pelo (a) Fundo Nacional de Desenvolvimento da Educação em razão de Omissão no dever de prestar contas, para atendimento ao Programa Dinheiro Direto na Escola (PDDE) , exercício 2016, função Educação (nº da TCE no sistema: 875/2018) ']
Processo 026.323/2020-6 [TCE, encerrado, 'TCE instaurada pelo (a) Instituto Nacional de Colonização e Reforma Agrária em razão de Omissão no dever de prestar contas, Convênio 29000/2009, firmado com o/a Instit. Nac. de Colonização E Reforma Agraria, Siafi/Siconv 705520, função Organização Agrária, que teve como objeto Recuperação de 48,5 Km de estradas vicinais coletoras e alimentadoras nos projetos de assentamento: Pedra Grande, Aroeira, Campo Grande, Santana I, Leite, e Alameda / Mato Grosso, no municipio de Vargem Grande-MA (nº da TCE no sistema: 804/2019) ']
Processo 036.146/2020-0 [TCE, aberto, 'TCE instaurada pelo (a) Fundo Nacional de Desenvolvimento da Educação em razão de Omissão no dever de prestar contas, para atendimento ao Programa de Educação Infantil - Apoio Suplementar, exercício 2013, função Educação (nº da TCE no sistema: 1957/2020) ']

 Informa-se que foi encontrado débito imputável ao responsável no banco de débitos existente no sistema e-TCE:
	Responsável
	Débito inferior

	Edvaldo Nascimento dos Santos
	2946/2020 (R$ 30.786,47) - Dano inferior ao limite de instauração da TCE cadastrado

 A tomada de contas especial está, assim, devidamente constituída e em condição de ser instruída.
EXAME TÉCNICO
Da defesa do responsável Edvaldo Nascimento dos Santos
 O responsável Edvaldo Nascimento dos Santos apresentou defesa, por intermédio de seu advogado, que passa a ser analisada.
 Argumento 1  (peça 70, p. 2) :
Com respeito ao valor de R$ 17.100,35, debitado na conta específica em 31/5/2016 (peça 8) , mas não declarado na relação de pagamentos (peça 48, p. 7-8) , a defesa argumenta, nos seguintes termos:
'Houve um equívoco quanto à inscrição do valor de R$ 17.100,35, em 31/05/2016, que não consta da relação, uma vez que foi trocado pelo valor de R$ 17.102,01. Sanando a ocorrência, encaminhamos nesta oportunidade, relação de pagamentos retificada.'
Análise do argumento 1:
Considerando que o valor de R$ 17.102,01 está duplicado na relação de pagamentos (peça 48, p. 7-8) , considerando que um desses lançamentos corresponderia ao único débito de valor idêntico no extrato bancário (peça 8) , na data de 18/5/2016, o outro lançamento na relação de pagamentos de R$ 17.102,01, tendo em vista a argumentação da defesa de erro de digitação no preenchimento dessa relação, poderia corresponder ao débito de R$ 17.100,35, em 31/5/2016, no extrato bancário.
Dessa forma, embora a diferença desses valores e das respectivas datas, como os valores, são muito próximos e o beneficiário é o mesmo na relação de pagamentos e no extrato bancário, inicialmente, poder-se-ia aceitar a alegação da defesa e afastar a irregularidade imputada, mas não será possível acatar a alegação de defesa, em razão da análise no próximo argumento.
Registra-se que a relação de pagamentos apresentada pela defesa (peça 71) não está retificada, como afirma, pois é idêntica à anterior, presente nos autos (peça 48) e usada na apuração da irregularidade.
 Argumento 2  (peça 70, p. 2) :
A defesa argumenta que o valor de R$ 14.102,01, em 18/05/2016, não consta da relação de pagamentos porque foi trocado pelo valor de R$ 17.102,01, nos seguintes termos:
'Equívoco também quanto ao valor de R$ 14.102,01, de 18/05/2016, que não consta da relação, uma vez que foi trocado pelo valor de R$ 17.102,01. Sanando a ocorrência, encaminhamos nesta oportunidade, relação de pagamentos retificada.'
 Análise do argumento 2:
Antes de adentrar a análise do argumento, esclarece-se que o valor R$ 14.102,01 foi digitado de forma equivocada nos itens 23, 25.1.1.7 e 25.1.4 da instrução de peça 57, quando o correto seria R$ 17.102,01, pois refere-se ao apurado na Nota Técnica do FNDE (peça 55) , a qual foi mencionada também no item 23 (peça 57) .
Ademais, o valor correto, R$ 17.102,01, também foi mencionado corretamente na mesma instrução de peça 57, tanto no item 25.1 da descrição da Irregularidade, quanto no item 36 da proposta, que gerou o ofício da citação. Inclusive, a peça 70 da defesa menciona o valor correto de R$ 17.102,01, ao reproduzir o texto da irregularidade.
Nesse contexto, entende-se que esse equívoco de digitação não comprometeu, no âmbito da citação, o exercício da ampla defesa e o conhecimento das parcelas que compunham o débito apurado.
Apresentadas essas considerações preliminares, retoma-se a análise do argumento de defesa, posicionando-se no sentido de assistir razão à defesa quando, de forma indireta, argumenta que o valor correto seria R$ 17.102,01, e não R$ 14.102,01, sendo que o primeiro foi lançado na relação de pagamentos (peça 48, p. 7-8) em correspondência ao débito de mesmo valor no extrato bancário (peça 8) , ambos na data de 18/5/2016.
Em suma, considerando o questionamento na citação, inerente aos dois registros na relação de pagamentos, de mesmo valor R$ 17.102,01, na mesma data 18/5/2016, tem-se que um dos lançamentos está comprovado pelo débito no extrato bancário de mesmo valor e data.
Já o segundo lançamento de R$ 17.102,01, retomando à análise do argumento anterior, para se assumir que corresponde à movimentação a débito no extrato bancário de R$ 17.100,35 (vide argumento anterior) , em 31/5/2016, seria necessário, de forma complementar, porém essencial, a apresentação de documento de comprovação da despesa, não observado pela defesa, o que leva à manutenção do débito correspondente à movimentação de R$ 17.100,35, em 31/5/2016, conforme extrato bancário (peça 8) .
A condição retratada no item anterior foi mencionada na instrução de peça 57, que gerou a citação, nos itens 25.1.1.4, 27 e 28, reproduz-se o item 27:
'27. Contudo, instaurada TCE em decorrência da omissão no dever de prestar contas, o Acórdão 1423/2008-TCU-Primeira Câmara-Relator Augusto Nardes prevê que o gestor deve apresentar todos os comprovantes de pagamentos efetuados com os recursos transferidos, tais como notas fiscais, recibos, procedimentos licitatórios, contratos, extratos bancários, cópias de cheques e/ou ordens de pagamentos.
 Argumento 3  (peça 70, p. 2) :
A defesa argumenta que não haveria erro no lançamento em duplicidade de R$ 7.442,01, em 11/04/2016, na relação de pagamentos (peça 48, p. 7-8) , apresentando extrato bancário (peça 72) , que diz ter sido extraído do FNDE, com dois débitos nesse valor, nos seguintes termos:
'O VALOR DE R$ 7.442,01 EM 11/04/2016, NÃO ESTÁ EM DUCPLICIDADE, POIS FORAM REALIZADOS DOIS PAGAMENTOS NO VALOR DE R$ 7.442,01, CONFORME EXTRATO BANCARIO EXTRAÍDO DO FNDE.'
 Análise do argumento 3:
Ocorre que, ao contrário do extrato apresentado pela defesa (peça 72) , aquele juntado aos autos pelo FNDE (peça 8) e usado na apuração da TCE apresenta apenas um débito no valor de R$ 7.442,01, em 11/4/2016.
Para esclarecer essa situação dúbia, obteve-se um terceiro extrato da conta corrente (peça 75) para o período de 2016, desta feita a partir dos dados do sistema do Banco do Brasil, custodiado pelo TCU, o qual também evidencia apenas um débito, no valor de R$ 7.442,01, em 11/4/2016.
Por fim, obteve-se novo extrato, do mês de abril de 2016, diretamente no site do Banco do Brasil Digital Setor Público (peça 76) , o qual corrobora de forma inequívoca o fato de que houve apenas um único débito no valor de R$ 7.442,01, em 11/4/2016.
Pelo exposto, há indícios de que o extrato apresentado pela defesa tenha sido manipulado de forma a apresentar dois débitos de mesmo valor de R$ 7.442,01, em 11/4/2016, para justificar o lançamento em duplicidade na relação de pagamentos.
 Da análise procedida acima, verifica-se que os argumentos de defesa não foram suficientes para elidir a irregularidade pela qual está sendo responsabilizado, de forma que devem ser rejeitados.
 Não há elementos para que se possa efetivamente aferir e reconhecer a ocorrência de boa-fé na conduta de Edvaldo Nascimento dos Santos, podendo este Tribunal, desde logo, proferir o julgamento de mérito pela irregularidade das contas, conforme os termos dos §§ 2º e 6º do art. 202 do Regimento Interno do TCU, condenando-se o responsável ao débito apurado e aplicando-lhe a multa prevista no art. 57 da Lei 8.443/1992.
Prescrição da Pretensão Punitiva
 Vale ressaltar que a pretensão punitiva do TCU, conforme Acórdão 1441/2016-TCU-Plenário, Relator Benjamin Zymler, que uniformizou a jurisprudência acerca dessa questão, subordina-se ao prazo geral de prescrição indicado no art. 205 do Código Civil, que é de dez anos, contado da data de ocorrência da irregularidade sancionada, nos termos do art. 189 do Código Civil, sendo este prazo interrompido pelo ato que ordenar a citação, a audiência ou a oitiva do responsável.
 No caso em exame, não ocorreu a prescrição, uma vez que a irregularidade sancionada ocorreu em 22/8/2017, e o ato de ordenação da citação ocorreu em 15/10/2020 (peça 59) .
CONCLUSÃO
 Em face da análise promovida na seção 'Exame Técnico', propõe-se rejeitar as alegações de defesa de Edvaldo Nascimento dos Santos, uma vez que não foram suficientes para sanar as irregularidades a ele atribuídas e nem afastar o débito apurado. Ademais, inexistem nos autos elementos que demonstrem a boa-fé do responsável ou a ocorrência de outras excludentes de culpabilidade.
 Verifica-se também que não houve a prescrição da pretensão punitiva, conforme análise já realizada.
 Tendo em vista que não constam dos autos elementos que permitam reconhecer a boa-fé do responsável, sugere-se que as suas contas sejam julgadas irregulares, nos termos do art. 202, § 6º, do Regimento Interno do TCU, com a imputação do débito atualizado monetariamente e acrescido de juros de mora, nos termos do art. 202, § 1º, do Regimento Interno do TCU, descontado o valor eventualmente recolhido, com a aplicação da multa prevista no art. 57 da Lei 8.443/1992.
 Registra-se que a procuração à peça 69 apresenta dois endereços, o do responsável e outro indicado para intimações.
 Por fim, como houve elementos que modificaram os valores imputados como débito acerca das irregularidades em apuração, altera-se a matriz de responsabilização presente na peça 56, que passa a ser redigida de acordo com a nova matriz retificada ao final da presente instrução.
PROPOSTA DE ENCAMINHAMENTO
 Diante do exposto, submetemos os autos à consideração superior, propondo ao Tribunal:
rejeitar as alegações de defesa apresentadas pelo responsável Edvaldo Nascimento dos Santos (XXX.875.353-XX) ; 
julgar irregulares, nos termos dos arts. 1º, inciso I, e 16, inciso III, alíneas 'b' e 'c', da Lei 8.443/1992, c/c os arts. 19 e 23, inciso III, da mesma Lei, as contas do responsável Edvaldo Nascimento dos Santos (XXX.875.353-XX) , condenando-o ao pagamento das importâncias a seguir especificadas, atualizadas monetariamente e acrescidas dos juros de mora, calculadas a partir das datas discriminadas até a data da efetiva quitação do débito, fixando-lhe o prazo de quinze dias, para que comprove, perante o Tribunal, o recolhimento das referidas quantias aos cofres do Fundo Nacional de Desenvolvimento da Educação, nos termos do art. 23, inciso III, alínea 'a', da citada lei, c/c o art. 214, inciso III, alínea 'a', do Regimento Interno do TCU.
		Débitos relacionados ao responsável Edvaldo Nascimento dos Santos:
	Data de ocorrência
	Valor histórico (R$) 

	11/4/2016
	7.442,11

	31/5/2016
	17.100,35

Valor atualizado do débito (com juros) em 30/6/2022: R$ 34.863,20.
aplicar ao responsável Edvaldo Nascimento dos Santos (XXX.875.353-XX) a multa prevista no art. 57 da Lei 8.443/1992 c/c o art. 267 do Regimento Interno do TCU, fixando-lhe o prazo de quinze dias, a contar da notificação, para que comprove, perante o Tribunal (art. 214, III, alínea 'a', do Regimento Interno do TCU) , o recolhimento da dívida aos cofres do Tesouro Nacional, atualizada monetariamente desde a data do acórdão que vier a ser proferido por este Tribunal até a data do efetivo recolhimento, se paga após o vencimento, na forma da legislação em vigor;
autorizar, desde logo, a cobrança judicial das dívidas, caso não atendida a notificação, na forma do disposto no art. 28, inciso II, da Lei 8.443/1992;
autorizar também, desde logo, se requerido, com fundamento no art. 26, da Lei 8.443, de 1992, c/c o art. 217, § 1º, do Regimento Interno do TCU, o parcelamento da (s) dívida (s) em até 36 parcelas, incidindo, sobre cada parcela, corrigida monetariamente, os correspondentes acréscimos legais, fixando-lhe o prazo de quinze dias, a contar do recebimento da notificação, para comprovar, perante o Tribunal, o recolhimento da primeira parcela, e de trinta dias, a contar da parcela anterior, para comprovar os recolhimentos das demais parcelas, devendo incidir, sobre cada valor mensal, atualizado monetariamente, os juros de mora devidos, no caso do débito, na forma prevista na legislação em vigor, alertando o responsável de que a falta de comprovação do recolhimento de qualquer parcela importará o vencimento antecipado do saldo devedor, nos termos do § 2º do art. 217 do Regimento Interno deste Tribunal;
esclarecer ao responsável Edvaldo Nascimento dos Santos (XXX.875.353-XX) que, caso se demonstre, por via recursal, a correta aplicação dos recursos, mas não se justifique a omissão da prestação de contas, o débito poderá ser afastado, mas permanecerá a irregularidade das contas, dando-se ensejo à aplicação da multa prevista no art. 58, inciso I, da Lei 8.443/1992;
enviar cópia do acórdão a ser prolatado à Procuradoria da República no Estado de Maranhão, nos termos do § 3º do art. 16 da Lei 8.443/1992, c/c o § 7º do art. 209 do Regimento Interno do TCU, para adoção das medidas cabíveis, em especial, no que tange ao possível cometimento do crime de falsidade ideológica (peça 72 em contraste com as peças 8, 75 e 76) ;
enviar cópia do acórdão que vier a ser proferido ao Fundo Nacional de Desenvolvimento da Educação e ao responsável, para ciência;
informar à Procuradoria da República no Estado de Maranhão, ao Fundo Nacional de Desenvolvimento da Educação e ao responsável que a presente deliberação, acompanhada do relatório e do voto que a fundamenta, está disponível para a consulta no endereço www.tcu.gov.br/acordaos, além de esclarecer que, caso requerido, o TCU poderá fornecer sem custos as correspondentes cópias, de forma impressa; e
informar à Procuradoria da República no Estado de Maranhão que, nos termos do parágrafo único do art. 62 da Resolução TCU 259/2014, os procuradores e membros do Ministério Público credenciados nesta Corte podem acessar os presentes autos de forma eletrônica e automática, ressalvados apenas os casos de eventuais peças classificadas como sigilosas, as quais requerem solicitação formal."
2.	O diretor-substituto e o secretário da SecexTCE ratificaram a instrução acima (peças 78 e 79) .
3.	O representante do Ministério Público junto ao Tribunal de Contas da União (MP/TCU) , em sua intervenção regimental, divergiu parcialmente do encaminhamento alvitrado pela unidade técnica, nos termos abaixo (peça 80) :
	"[...] Os argumentos foram analisados mediante a instrução à peça 77. Conforme o auditor instrutor:
	a)	O equívoco na citação (R$ 14.102,01 ao invés de R$ 17.102,01) não comprometeu a defesa do responsável, já que o valor correto constou da instrução que gerou o ofício de citação; 
	b)	Um dos lançamentos de R$ 17.102,01 está comprovado pelo débito no extrato bancário de mesmo valor e data. Já quanto ao segundo lançamento, para que fosse admitido a sua correspondência ao débito de R$ 17.100,35, de 31/5/2016, seria necessária a apresentação de documentos para comprovação da despesa, resultando na manutenção do débito; e
	c)	Quanto ao valor de R$ 7.442,01, registrado na relação de pagamentos em duplicidade, a informação prestada pelo responsável não se coaduna com o contido no extrato bancário obtido junto ao site do Banco do Brasil, que aponta que houve apenas um débito nesse valor, em 11/4/2016.
	A despeito das considerações tecidas na alínea "b", o auditor instrutor excluiu do débito o lançamento em duplicidade de R$ 17.102,01, propondo, assim, o julgamento pela irregularidade das contas do Sr. Edvaldo Nascimento dos Santos com condenação em débito pelas parcelas de R$ 17.100,35 e R$ 7.442,01, além da imputação de multa fundamentada no art. 57 da Lei 8.443/1992.
	Discordo parcialmente desse encaminhamento. 
	Primeiramente, considero que o fato de o valor ter sido registrado corretamente no item 36 (proposta de encaminhamento) da instrução que precedeu a citação não supre o equívoco ocorrido no ofício de citação, de forma que o responsável não poderia ser, eventualmente, condenado pelo valor de R$ 17.102,01. 
	Nada obstante, tal falha não enseja prejuízo ao prosseguimento das presentes contas, tendo em vista que nem o valor de R$ 17.102,01, nem o valor de R$ 7.442,01, devem ser considerados como débito. Explico.  
	De acordo com a relação de pagamentos apresentada na prestação de contas, teriam ocorrido despesas no total de R$ 281.931,09. No entanto, conforme a nota técnica do FNDE, que se fundamentou nos extratos bancários obtidos junto ao Banco do Brasil, as despesas alcançaram R$ 274.487,32. De onde viria essa diferença de R$ 7.443,77?
	Ora, se abatermos do total informado na relação de pagamentos as parcelas em duplicidade e acrescentarmos o valor efetivamente debitado de R$ 17.100,35, não inserido daquele rol, chegamos ao montante das despesas apurado pelo FNDE.
	Com efeito, as parcelas lançadas em duplicidade na relação de pagamentos não foram efetivamente debitadas na conta específica e, portanto, não podem ser consideradas como débito, porque, simplesmente, não existiram. 
	É relevante registrar que, conforme o FNDE, ao invés de dispor de saldo do exercício anterior de R$ 11.233,26, conforme registrado na prestação de contas, a prefeitura dispunha de apenas R$ 2.036,24, existindo diferença de R$ 9.197,02 entre o informado e o constante do extrato bancário. 
	Deduzindo desses R$ 9.197,02 os rendimentos financeiros não informados na prestação de contas (R$ 1.752,36) , chega-se ao montante de R$ 7.444,66, que diverge em apenas R$ 0,89 da diferença entre o somatório das despesas informadas na relação de pagamentos e o obtido pelo FNDE com base nos extratos bancários.
	Essa pequena divergência, por sua vez, tem origem no saldo disponível para o exercício anterior que, segundo o FNDE, seria de R$ 2.556,23: deduzindo-se o total das despesas informadas na relação de pagamentos (R$ 281.931,09) das receitas totais informadas na prestação de contas (R$ 284.488,21) , chega-se ao valor de R$ 2.557,12, que é R$ 0,89 maior do que o saldo efetivamente disponível ao final do exercício (R$ 2.556,23) .
	Concluo, por esse exercício matemático, que se trata, com relação aos pagamentos em duplicidade, de meros equívocos de lançamento, que não encontram correspondência no extrato bancário e, portanto, não devem ser considerados como débito. 
	Já o valor de fato debitado na conta (R$ 17.100,35) , mas não informado na relação de pagamentos, é o único registro considerado pelo FNDE como despesa não comprovada e, assim, corresponde a débito efetivo, que não foi devidamente afastado pelo responsável, já que não apresentou qualquer documentação fiscal/contábil apta a demonstrá-la.
	Ante o exposto, divergindo parcialmente da unidade especializada, manifesto-me pela irregularidade das contas do ex-prefeito, condenando-o em débito pelo valor de R$ 17.100,35 (atualizado a partir de 31/5/2016) , sem prejuízo da imputação de multa fundamentada no art. 57 da Lei 8.443/1992."
	É o relatório.

Paulo Humberto Freire Castelo Branco (OAB/MA 7.488-A) e Kássio Fernando Bastos dos Santos (OAB/MA 17.027).

Subprocurador-Geral Lucas Rocha Furtado

TOMADA DE CONTAS ESPECIAL. PROGRAMA NACIONAL DE APOIO AO TRANSPORTE DO ESCOLAR. EXERCÍCIO DE 2016. OMISSÃO NO DEVER DE PRESTAR CONTAS. CITAÇÃO. PRESTAÇÃO DE CONTAS APRESENTADA INTEMPESTIVAMENTE PERANTE O ÓRGÃO CONCEDENTE. DILIGÊNCIA. PRESTAÇÃO DE CONTAS REPROVADA. CONTAS IRREGULARES. DÉBITO. MULTA. CIÊNCIA.

TOMADA DE CONTAS ESPECIAL (TCE)

Em exame, processo de tomada de contas especial instaurada pelo Fundo Nacional de Desenvolvimento da Educação (FNDE) em desfavor do sr. Edvaldo Nascimento dos Santos, ex-prefeito do Município de Vargem Grande/MA (gestão 2013-2016) , em face da omissão na prestação de contas dos recursos repassados por força do Programa Nacional de Apoio ao Transporte do Escolar, no exercício de 2016 (Pnate/2016) .
2.	Para a execução do Pnate/2016, o FNDE repassou ao município a importância total de R$ 273.254,95.
3.	O prazo para prestar contas encerrou-se em 21/8/2017. No entanto, conforme consta do processo, a prestação de contas não foi encaminhada, motivo que levou o órgão concedente a notificar o responsável para que apresentasse a documentação pertinente ou devolvesse os valores recebidos.
4.	Diante da inércia do gestor, o FNDE concluiu pela instauração de tomada de contas especial em decorrência da omissão no dever de prestar contas. O prejuízo apurado alcançou o montante total de R$ 273.254,95, sob a responsabilidade do ex-prefeito, na condição de gestor dos recursos.
5.	Nesta Corte de Contas, foi promovida a citação do sr. Edvaldo Nascimento dos Santos para que apresentasse alegações de defesa em face da não comprovação da boa e regular aplicação dos recursos, os quais foram integralmente geridos por ele. Foi, ainda, realizada a audiência do ex-prefeito por não ter disponibilizado as condições materiais mínimas e necessárias para que o seu sucessor pudesse apresentar a prestação de contas.
6.	De início, foram realizadas quatro tentativas de notificação do responsável, sem sucesso.
7.	Posteriormente, o FNDE informou sobre a apresentação intempestiva de documentação a título de prestação de contas, o que motivou a realização de diligência junto à entidade para que enviasse nota técnica com a respectiva análise. Ato contínuo, o FNDE apresentou a nota técnica e o parecer de execução física constantes da peça 55, concluindo pela insuficiência da documentação apresentada.
8.	Foi, então, realizada nova citação do ex-prefeito em face das seguintes divergências entre a movimentação financeira e a relação de pagamentos apresentada: R$ 17.100,35, debitados da conta específica, mas não declarados na relação de pagamentos; e R$ 7.442,11 e R$ 17.102,01, incluídos em duplicidade. 
9.	Regularmente notificado, o responsável carreou aos autos as alegações de defesa insertas às peças 70-72.
10.	Resumidamente, o ex-prefeito sustenta que: (i) houve um equívoco quanto à inscrição do valor de R$ 17.100,35, em 31/5/2016, que não consta da relação de pagamentos, uma vez que foi trocado pelo valor de R$ 17.102,01; (ii) também ocorreu erro quanto ao valor de R$ 14.102,01, de 18/5/2016, que foi trocado pelo valor de R$ 17.102,01; e (iii) a quantia de R$ 7.442,01, em 11/4/2016, não está em duplicidade, pois foram realizados dois pagamentos nesse valor, conforme extrato bancário.
11.	A unidade técnica entendeu que:
	a) o equívoco na citação (R$ 14.102,01 ao invés de R$ 17.102,01) não comprometeu a defesa do responsável, já que o valor correto constou da instrução que gerou o ofício de citação; 
	b) um dos lançamentos de R$ 17.102,01 está comprovado pelo débito no extrato bancário de mesmos valor e data. Já quanto ao segundo lançamento, para que fosse admitida a sua correspondência ao débito de R$ 17.100,35, de 31/5/2016, seria necessária a apresentação de documentos para comprovação da despesa, o que não foi feito, resultando na manutenção do débito; e
	c) quanto ao valor de R$ 7.442,01, registrado na relação de pagamentos em duplicidade, a informação prestada pelo responsável não se coaduna com o contido no extrato bancário obtido junto ao site do Banco do Brasil, que aponta que houve apenas um débito nesse valor, em 11/4/2016.
12.	A despeito das considerações tecidas na alínea "b", a Serur excluiu do débito o lançamento em duplicidade de R$ 17.102,01, propondo o julgamento pela irregularidade das contas do sr. Edvaldo Nascimento dos Santos, com condenação em débito pelas parcelas de R$ 17.100,35 e de R$ 7.442,01, além da imputação da multa prevista no art. 57 da Lei 8.443/1992.
13.	O representante do Parquet discordou parcialmente do encaminhamento acima, manifestando-se nos termos abaixo:
	a) o fato de o valor de R$ 17.102,01 ter sido registrado corretamente na proposta de encaminhamento da instrução técnica que precedeu a citação não supriria o equívoco ocorrido no ofício citatório, de forma que o responsável não poderia ser, eventualmente, condenado pelo referido montante;
	b) os valores de R$ 17.102,01 e de R$ 7.442,01 não devem ser considerados como débito, pois as parcelas lançadas em duplicidade na relação de pagamentos não foram efetivamente debitadas na conta específica; e
	c) o valor de fato debitado na conta (R$ 17.100,35) , mas não informado na relação de pagamentos, é o único registro considerado pelo FNDE como despesa não comprovada e, assim, corresponde a débito efetivo, que não foi devidamente afastado pelo responsável.
14.	Assim, o MP/TCU recomendou o julgamento pela irregularidade das contas do ex-prefeito, condenando-o em débito pelo valor de R$ 17.100,35, sem prejuízo da imputação de multa.
15.	Estou de acordo com o entendimento exarado pelo MP/TCU.
16.	De fato, considerando que as parcelas inicialmente tidas como lançadas em duplicidade na relação de pagamentos não foram efetivamente debitadas da conta corrente específica do programa, não devem integrar o débito atribuído ao ex-gestor. Por outro lado, a despesa de R$ 17.100,35 permaneceu não justificada, razão pela qual deve ser exigido o seu ressarcimento.
17.	Ressalta-se que o dever de prestar contas é inerente à gestão de recursos públicos, constituindo um dos pilares do sistema republicano. Ao descumpri-lo, o responsável infringe a Constituição Federal, as normas que regem a administração pública e as obrigações assumidas por meio do ajuste firmado.
18.	Ante a inexistência, portanto, de elementos capazes de comprovar a boa e regular aplicação de parte dos recursos recebidos, acolho a proposta formulada pela unidade técnica e endossada pelo Parquet especializado no sentido de julgar irregulares as presentes contas, com imputação de débito.
19.	Impõe-se apropriada, ainda, a aplicação da multa prevista nos arts. 19, caput, e 57 da Lei 8.443/1992. Para tanto, fixo o seu valor em R$ 3.000,00, correspondente a, aproximadamente, 10% do valor atualizado do débito.
20.	Ante o exposto, voto no sentido de que o Tribunal adote o acórdão que ora submeto à deliberação desta Primeira Câmara.
TCU, Sala das Sessões, em 23 de agosto de 2022.
BENJAMIN ZYMLER 
Relator